【裁判字號】    89,判,549
【裁判日期】    890225
【裁判案由】    飲用水管理條例
【裁判全文】
行  政  法  院  判  決                            八十九年度判字第五四九號
    原      告  高雄縣立岡山國民中學
    代  表  人  甲○○
    原      告  高雄縣立前鋒國民中學
    代  表  人  丙○○
    原      告  高雄縣立岡山國民小學
    代  表  人  乙○○
    被      告  高雄縣政府
右當事人間因飲用水管理條例事件，原告不服行政院環境保護署中華民國八十八年一
月十二日八七環署訴字第八一五四六號再訴願決定，提起行政訴訟。本院判決如左︰
    主  文
原告之訴駁回。
    事  實
緣原告等三所學校設有供公眾飲用之飲用水設備，經被告稽查人員分別於民國八十七
年三月十二日及十九日在原告等設於總務處及訓導處之飲水機採樣，檢驗結果岡山國
中及前鋒國中總務處飲水機總菌落數大於一○○CFU/毫升，岡山國小訓導處飲水機總
菌落數大於一○○CFU/毫升、大腸桿菌群大於六CFU/毫升，均不符飲用水水質標準所
定最大限值，乃予告發，各處以新台幣六萬元罰鍰，並限期於八十七年四月十五日前
完成改善，原告等不服，提起訴願、再訴願，遞遭決定駁回，遂循序提起行政訴訟。
茲摘兩造訴辯意旨如次：
原告起訴意旨略謂︰一、原訴願及再訴願決定維持被告之行政處分，主要係以(一)、本
件被告就原告等設置之飲水機進行稽查採樣，檢驗結果不符飲用水水質標準所定最大
限值，乃予告發，各處以新台幣六萬元罰鍰，並限期於八十七年四月十五日前完成改
善，有處分書、採樣紀錄表及水質檢驗報告附原處分卷可稽，違反事實洵堪認定，被
告各裁處罰鍰新台幣六萬元，揆諸首揭法條規定，核無不合。(二)、查飲水機除應依使
用狀況定期保養維護外，並應定期委託行政院環境保護署認可之檢測機構辦理水質之
檢驗測定，方可確認定期保養維護之成效，並保符合飲用水水質標準，原告既設有供
公眾飲用水之飲用水設備，亦有前述義務，自難以欠缺管理專業人員及經費，解免本
件違規之責任。(三)、飲用水管理條例於八十六年五月二十一日修正公布，被告即於八
十七年一月七日召開「飲用水管理條例法規說明會」，教育部並於八十七年一月十二
日函請台灣省教育廳轉知各縣市政府教育局，邀集學校行政人員研商學校飲用水改善
措施，預為準備、配合執行，足資證明環保及教育單位事前已充分宣導，原告對飲用
水管理條例相關規定及應遵守之義務，自應有瞭解。．．．茲為論據。二、惟查飲用
水管理條例於八十六年五月二十一日修正公布，並於第十一條及第二十四條規定「飲
用水質應符合飲用水水質標準」、「公共場所供公眾飲用之飲用水水質違反第十一條
第一項規定者，處新台幣六萬元以上，六十萬元以下罰鍰並通知限期改善．．．」。
至於飲用水水源水質標準為何﹖同法第十一條第二項雖規定「前項飲用水水質標準由
中央主管機關定之」，事實上中央主管機關行政院遲至八十六年八月三十日始以台八
十六環字第三三六八六號核定，並由行政院環境保護署八十六年九月二十四日以環
署毒字第五六○七五號令發布，足見主管單位對於飲用水管理政策係採循序立法之模
式而循序執行。而新法令的頒佈若未經密集詳實宣導，民眾將無所適從，而新政策的
推動若未輔以配套措施，亦難期產生預期作用。在飲用水管理條例中雖明文規定公共
場所所供公眾飲用之飲用水質需符合飲用水水質標準，惟一般單位並無法確切知悉水
質標準為何，亦欠缺相關改善水質之專業技術及經費，有鑑於此，被告於八十七年一
月七日曾對轄區公共場所召開「飲用水管理條例法規說明會」，惟時數只有二小時，
不足以彰顯宣導成效，教育部雖於八十七年一月十二日函請台灣省教育廳宣導「學校
飲用水設備如經地方環境保護機關抽驗不合格將依法遭受處罰」之建議案，惟台灣省
教育廳遲至八十七年三月二十六日起至八十七年五月一日止始在全省分區舉辦為期二
天之講習會，原告係於八十七年三月二十六日派員參加南區講習會後，始對相關法令
規定及配套技術有進一步之認知，而被告卻在八十七年三月十二日及十九日對原告單
位實施抽驗。三、況行政院環境保護署係遲至八十六年九月二十四日始公布水質標準
，則就學校編列預算之立場而言，勢必需等到下一年度，即八十七年七月使能將「飲
用水設備之維護、保養、水質檢測、耗材等費用預算加以編列」並獲得核撥，在八十
六年度中，即使學校有心全盤改善飲用水水質，亦將受限於經費不足而無法達到功效
。驟然對原告單位科處行政罰鍰，行政權之行使自有可議之處。四、依據環保署「飲
用水設備維護管理辦法」規定於八十七年七月一日才開始執行，在此之前，屬「預為
準備，配合執行」期間，應為「告知改善」而非「告發罰鍰」。為此請求判決撤銷原
處分及一再訴願決定等語。
被告答辯意旨略謂︰一、依飲用水管理條例第十一條第一項規定：「飲用水水質，應
符合飲用水水質標準」；同條例第二十四條規定「公私場所供公眾飲用之飲用水水質
，違反第十一條第一項規定者，處以新台幣六萬元以上六十萬元以下罰鍰，並通知限
期改善，屆期仍未完成改善者，按日連續處罰；情節重大者，禁止供飲用。」二、據
原告所提訴訟理由第二點辯稱，飲用水管理條例於八十六年五月二十一日修正公布，
並依同條例第十二條第一項規定，行政院環境保護署於八十六年九月二十四日始公告
「飲用水水質標準」，為經密集詳實宣導．．．等語。查本縣環境保護局於八十七年
一月七日召開「飲用水管理條例法規說明會」，會中並發給參加單位相關法令乙份。
另教育部八十七年一月十二日台體(一)字第八六一三六七三六號函示學校飲用水設備
如經地方環境保護機關抽驗不合格將依法遭受處罰之建議案。相信各級學校均了解相
關罰責，況且飲用水水質關係學校師生飲水安全與健康，平時就應定時維護清洗。三
、據原告所提訴訟理由第三、四點辯稱，行政院環境保護署遲至八十六年九月二十四
始公布水質標準、「飲用水設備維護管理辦法」規定於八十七年七月一日起才開始執
行，就學校編列預算之立場而言，將受限於經費不足而無法達到功效．．．等語。查
行政院環境保護署依飲用水管理條例第九條第二項訂定「飲用水設備維護管理辦法」
，經中央主管機關指定公告之公私場所，設有供公眾飲用之飲用水設備者，應向所在
地之直轄市或縣（市）主管機關申請登記，始得使用；並依規定維護作成飲用水設備
維護紀錄，定期將紀錄向縣（市）主管機關申報。此辦法自八十七年七月一日起施行
，故八十七年七月一日前並非各機關飲用水設備「預為準備，配合執行」期間，飲用
水水質仍應符合飲用水水質標準，原告既設有供公眾飲用水之飲用水設備，自應有前
述義務，自難以欠缺經費，避免本件違規之責任。四、被告為飲用水管理條例之主管
機關，為執行法令，抽驗各級機關學校飲用水設備及水質，若水質不符合飲用水標準
，將予以告發，並非獨原告等三校受到處分。綜此，被告依法處分罰鍰並無不妥，顯
見原告極具推諉之能事，敬請予以駁回等語。
    理  由
按「飲用水水質，應符合飲用水水質標準。前項飲用水水質標準，由中央主管機關定
之。」、「公私場所供公眾飲用之飲用水水質，違反第十一條第一項規定者，處新台
幣六萬元以上六十萬元以下罰鍰，並通知限期改善．．．」分別為飲用水管理條例第
十一條及第二十四條所明定。次依飲用水水質標準第三條規定：「本標準規定如下：
一、細菌標準．．．１大腸桿菌群最大限值六CFU/毫升、２總菌落數最大限值一○○
CFU/毫升．．．。」本件被告就原告等設置之飲水機進行稽查採樣，檢驗結果不符飲
用水水質標準所定最大限值，乃予告發，各處以新台幣六萬元罰鍰，並限期於八十七
年四月十五日前完成改善，有處分書、採樣紀錄表及水質檢驗報告（以上均為影本）
附原處分卷可稽，違反事實洵堪認定，被告各裁處罰鍰新台幣六萬元，揆諸首揭法條
規定，核無不合。原告雖訴稱：(一)、飲用水管理條例於八十六年五月二十一日修正公
布，並依同條例第十二條第一項規定，行政院環境保護署於八十六年九月二十四日始
公告「飲用水水源水質標準」，新法令頒布若未經密集詳實宣導，民眾將無所適從。
(二)、「飲用水設備維護管理辦法」於八十七月七月一日起才開始執行，就學校編列預
算之立場言，將受限於經費不足而無法達到功效。故在八十七年七月一日前為各機關
飲用水設備預為準備，配合執行之期間，應為「告知改善」而非「告發罰鍰」云云。
惟查：(一)、設有供公眾飲用之飲用水設備者，應符合飲用水水質標準，為首揭法條明
定業者應盡之義務，故本件被告就原告等設置之飲水機進行稽查採樣，檢驗結果總菌
落數及大腸桿菌群均不符飲用水水質標準，據以各裁處新台幣六萬元罰鍰，即無違法
或不當。(二)、飲水機除應依使用狀況定期保養維護外，並應定期委託行政院環境保護
署認可之檢測機構辦理水質之檢驗測定，方可確認定期保養維護之成效，並保符合飲
用水水質標準，原告等既設有供公眾飲用之飲用水設備，亦有前述義務，自難以欠缺
管理人員及經費編列，解免本件違規責任。(三)、飲用水管理條例於八十六年五月二十
一日修正公布，被告即於八十七年一月七日召開「飲用水管理條例法規說明會」，教
育部並於八十七年一月十二日函請台灣省教育廳轉知各縣市政府教育局，邀集學校行
政人員研商學校飲用水改善措施，足資證明環保及教育單位事前已充份宣導，原告等
對飲用水管理條例相關規定及應遵守之義務，自應有瞭解。況飲用水水質關係學校師
生飲水安全與健康，平時就應定時維護清洗。(四)、行政院環境保護署依飲用水管理條
例第九條第二項訂定「飲用水設備維護管理辦法」，規定經中央主管機關指定公告之
公私場所，設有供公眾飲用之飲用水設備者，應向所在地之直轄市或縣（市）主管機
關申請登記，始得使用，並依規定維護作成飲用水設備維護紀錄，定期將記錄向縣（
市）主管機關申報；此辦法自八十七年七月一日起施行。故在八十七年七月一日前，
飲用水水質仍應符合飲用水水質標準，並非各機關「預為準備，配合執行」之期間。
原告等既設有供公眾飲用水之設備，自應有維護管理之義務，要難以欠缺經費而免責
。綜上所述，原告等三所學校經被告環保局派員採樣檢驗飲水機水質，檢驗結果未符
合飲用水水質標準，被告依法各裁處新台幣六萬元罰鍰，並無違誤，一再訴願決定遞
予維持，亦無不合。原告等起訴意旨，難謂為有理由，應予駁回。
據上論結，本件原告之訴為無理由，爰依行政訴訟法第二十六條後段，判決如主文。
中    華    民    國     八十九      年      二      月     二十五      日
                    行 政 法 院 第 六 庭
                                審 判 長 評  事      徐  樹  海
                                         評  事      黃  璽  君
                                         評  事      高  啟  燦
                                         評  事      蔡  進  田
                                         評  事      劉  鑫  楨
右  正  本  證  明  與  原  本  無  異
                                         法院書記官  賀  瑞  鸞
中    華    民    國     八十九      年      三      月       一        日


司法院資訊處製作；財團法人民間司法改革基金會備份。
